---
title: Fundamentos de R
author: Ingeniería de Sistemas, Licenciatura en Tecnología Ambiental y Profesorado de Matemáticas.

output:
  prettydoc::html_pretty:
    theme: cayman
    highlight: github

---

> Fundamentos basicos del lenguaje de programación R
> en el contexto de la catedra Probabilidad y Estadistica


# Introducion

El lenguaje de programación R se integra bien con otros lenguajes de programación para realizar tareas de análisis de datos computacionalmente intensivas (alto consumo de recursos como CPU y RAM). Además, puede integrarse con distintas bases de datos y existen bibliotecas que facilitan su utilización desde lenguajes de programación interpretados como Perl y Python.

R es algo más que un lenguaje de programación. El usuario no programa propiamente, sino que utiliza R interactivamente: ensaya, se equivoca y vuelve a probar. Solo cuando termina el ciclo y el resultado es satisfactorio, produce un resultado final que, generalmente, no es un programa, sino un informe.

## Caracteristicas

R es un lenguaje de programación interpretado es decir que no se compila para generar un ejecutable, sino que las sentencias son interpretadas y ejecutadas dinámicamente produciendo efectos sobre el ambiente, por ejemplo, creando variables. Estas variables permanecerán disponibles para ser consultadas por la/las próximas sentencias en caso de ser necesario. 

R es un leguaje de programación funcional! Lo que significa que significa que provee un montón de herramientas para la creación y manipulación de funciones. Pero en nuestro caso no vamos a necesitar programar nuestras propias funciones ya que R tiene lista una colección de funciones de estadística listas para utilizar 😎 👍

Particularmente nos vamos a centrar en las siguientes:

```{r eval=FALSE}

# Para la manipulación de los datos:

datos <- c(1,2,3,4,5,6)  # Creación de vectores o listas (Ojo aca arrancan en 1!)

length(datos)   # Cantidad total de datos
min(datos)      # Mínimo
max(datos)      # Máximo
sum(datos)      # Suma del total de los datos
mean(datos)     # Media
median(datos)   # Mediana
var(datos)      # Varianza
sd(datos)       # Desvio estandar

quantile(datos, c(0.25,0.50,0.75)) # Cuartiles

# Para la creación de gráficos:

hist(datos, ...)      # Histograma
boxplot(datos, ...)   # Diagrama de caja o Box plot 
pie(datos, ...)       # Gráfico de torta


# Para lo que quieran investigar un poco mas:

intervalos <- seq(desde, hasta, avance)   # Para la creación de secuencias
cut(datos, intervalos)                    # Armar intervalos
tabla <- data.frame(table(datos))         # Para armar una tabla con la frecuencia de los datos
colnames(tabla)[1] <- "Col1"              # Cambiar nombres de las columnas
tabla$DobleDeCol1 <- tabla$Col1*2         # Consultar columnas y hacer operaciones entre las mismas

rev(c(1,2,3,4))                           # Invertir un vector, arreglo, lista o columna
# [1] 4 3 2 1
cumsum(c(1,1,1,1))                        # Suma acumulada de un vector, arreglo, lista o columna
# [1] 1 2 3 4

```

----------
> Esto no esta listo ↓↓↓ /

> Lo voy a ir poniendo por celdas y mostrando las salidas!!!


```{r eval=FALSE}

# Ejercicio 11:


# Para cargar los datos en una lista o vector usamos la funcion c() 
# y le pasamos los valores separados por comas

datos <- c(
  84 ,85 ,87 ,72 ,88 ,87 ,86 ,88 ,80 ,82 ,88 ,76 ,75 ,85 ,81 ,93 ,84 ,80 ,83 ,89 ,83 ,88,
  87 ,80 ,80 ,87 ,84 ,83 ,88 ,85 ,98 ,85 ,91 ,83 ,78 ,82 ,85 ,80 ,80 ,92 ,76 ,81 ,75 ,86,
  84 ,82 ,89 ,85 ,88 ,85 ,89 ,83 ,87 ,85 ,85 ,80 ,92 ,86 ,78 ,89 ,88 ,81 ,90 ,85 ,72 ,87,
  80 ,87 ,83 ,89 ,80 ,90 ,90 ,87 ,72 ,87 ,82 ,85 ,78 ,80 ,90 ,77 ,84 ,84 ,89 ,79 ,81 ,85
)

# Para ver la longitud usamos length

length(datos)

# No se olviden de Help para ver la documentaron de las funciones de R 

help("length")  


# Para crear una secuencia de numero usamos el comando seq(inicio, fin, avance) 

intervalos <- seq(70,100,5)

dataframe <- data.frame(table(cut(datos,intervalos, right = FALSE)))

colnames(dataframe)[1] <- "Intervals"


histograma <- hist(datos,  breaks = intervalos, xlim = c(65,105)  ,xlab = "Puntajes", ylab = "Frecuencia", main = "Histograma de puntajes")

lines(c(67.5,c(histograma$mids),102.5), c(0,c(histograma$counts),0))




dataframe$Freq

dataframe$FrecRel <- dataframe$Freq/sum(dataframe$Freq)
dataframe$RelPor <- dataframe$FrecRel*100
dataframe$PorAcu <- cumsum(dataframe$RelPor)
dataframe$PorDes <- rev(cumsum(rev(dataframe$RelPor)))


rev(c(1,2,3,4))
cumsum(c(1,1,1,1))

pie(dataframe$Freq, labels = dataframe$Intervals, main = "Grafico de Frecuencias por intervalos")

quantile(datos, c(0.85))
summary(datos)

box <- boxplot(datos, horizontal = TRUE)


min(datos)
max(datos)
mean(datos)
median(datos)
var(datos)
sd(datos)
quantile(datos, c(0.25,0.50,0.75))


cv <- sd(datos)/mean(datos)
cv*100

write.csv(dataframe,"ej11.csv")


pie(dataframe$Freq, labels = dataframe$Intervals)
pie(datos)


```

